臺灣高等法院臺中分院民事判決　九十一年度再易字第三二號
　　　再審原告　　甲○○
　　　再審被告　　乙○○
右當事人間請求清償借款事件，再審原告對於中華民國九十一年四月十九日本院九十
一年度再易字第一三號判決提起再審，本院判決如左：
　　　主　　文
再審之訴駁回。
再審訴訟費用由再審原告負擔。
  　  事    實
甲、再審原告方面：
一、聲明：
　　（一）、鈞院八十八年度上字第四六二號民事判決、九十年度再易字第一號判決
　　　　　　及九十一年度再易字第一三號判決不利再審原告部分廢棄。
　　（二）、右開廢棄部分，再審被告在前程序之上訴駁回。
　　（三）、再審被告應給付再審原告新台幣（下同）一百萬元及自民國八十三年八
　　　　　　月十七日起至清償日止，按年息百分之五計算之利息。
　　（四）、第二審及再審訴訟費用由再審被告負擔。
二、陳述：
　　（一）、按確定終局判決適用法規顯有錯誤及當事人發現未經斟酌之證物或得使
            用該證物者，且如經斟酌可受較有利益之裁判者，得提起再審之訴，民
　　　　　　事訴訟法第四百九十六條第一項第一、十三款分別定有明文。又依同法
　　　　　　第四百九十七條條文所列：依第四百六十六條不得上訴於第三審法院之
　　　　　　事件，除前條規定外，其經第二審確定之判決，如就足以影響於判決之
　　　　　　重要證物，漏末斟酌者，亦得提起再審之訴。參照最高法院六十年台再
　　　　　　字第一七０號判例「民事訴訟法第四百九十六條第一項第一款所謂適用
　　　　　　法規顯有錯誤者，係指確定判決所適用之法規顯然不合於法律規定，或
　　　　　　與司法院現尚有效及大法官會議之解釋，或本院尚有效之判例顯然違反
　　　　　　者而言．．．」及司法院大法官會議釋字第一七七號解釋：「確定判決
　　　　　　消極的不適用法規，顯然影響裁判者，自屬民事訴訟法第四百九十六條
　　　　　　第一項第一款所定適用法規顯有錯誤之範圍．．．」，應許當事人對之
　　　　　　提起再審之訴，以貫徹憲法保障人民權益之本旨。
    （二）、本案再審確定判決略以：「．．．得以再審之訴對於確定終局判決聲明
            不服。但當事人已依上訴主張其事由或知其事由而不為主張者，不在此
            限．．．」，民事訴訟法第四百九十六條第一項定有明文，復依最高法
            院四十五年度上字第一四八六號判例「．．．上訴人在前訴訟程序已知
            其情形之存在，得依聲明證據之方法，請求法院調查而不為請求，核與
            民事訴訟法第四百九十二條第一項但書，所謂當事人已知其事由而不為
            主張之情形相當，上訴人自不得據為提起再審之訴之理由。」，故以「
            上開資料均經當事人於第一審及本案確定判決、前再審均予以主張且經
            歷審予以調查審酌，再審原告誤以未經主張，而指摘再審確定判決違法
            ，顯無理由。」而判決駁回再審原告所提再審事。惟查「確定判決有民
            事訴訟法第四百九十六條第一項各款所列情形之一者，當事人得以再審
            之訴對之聲明不服，但當事人已依上訴主張其事由或知其事由而不為主
            張者，不在此限，固為同條但書所明定，惟該但書之規定，係以當事人
            已依上訴主張其事由，則其事由已受上級法院審判，為訴訟經濟計，乃
            不許當事人復以再審之方法更為主張，故如其上訴係因不合法而被駁回
            者，因未受上級法院實體審判，自無不許其以相同事由提起再審之訴之
            理」，八十九年度台上字第三四三號判例可資參酌。又依六十三年十二
            月三日第六次民庭庭推總會決議：民事訴訟法第四百九十六條第一項但
            書所謂「當事人已依上訴主張其事由」，乃指對於下級審法院之判決，
            已依上訴程序主張其事由者而言。第三審判決適用法規顯有錯誤之事由
            ，既不可能由當事人以上訴主張，自難謂為有「當事人已依上訴主張其
            事由」之情形存在。是以，再審之訴，必對於確定判決始得提起，本案
            請求清償借款除依民事訴訟法第四百六十六條第一款規定不得上訴外，
            第二審判決文亦囑其不得上訴。因此，「當事人既無依上訴主張其事由
            」，自難謂為有「當事人已依上訴主張其事由」之情形發生，所以並無
            民事訴訟法第四百九十六條第一項但書之適用，況且，對於已確定之再
            審判決，民事訴訟法既無不得提起再審之訴之限制，即非不得提起再審
            之訴（司法院三十六年四月十二日院解字第三四四四號參照）。鈞院九
            十一年再易字第一三號判決理由以參酌最高法院四十五年台上字第一四
            八六號判例及依民事訴訟法第四百九十六條第一項但書之理由駁回再審
            原告所提再審之訴，該確定判決所採認理由顯然與上述判例、解釋明顯
            違背，確定判決適用法規顯有錯誤，再審原告自得依民事訴訟法第四百
            九十六條第一項第一款之規定提起再審之訴。再據鈞院九十一年再易字
            第一三號判決所載再審原告陳述再審理由，並未完全記載有關再審原告
            所主張就金錢借貸關係存在，其借貸意思表示互相一致所提法規根據，
            此乃請求清償借款，金錢借貸是否成立重要關鍵，且鈞院僅以民事訴訟
            法第四百九十六條第一項但書規定駁回再審原告所提再審之訴顯無理由
            ，惟再審原告所提證人陳美鳳勞工保險卡，其任職東毓油壓公司期間與
            再審被告提出錄音譯文時間不符之處，並未在判決理由項下記載其意見
            ，即為同法第四百六十六條第六款所謂判決不備理由之違法，再審原告
            依民事訴訟法第四百九十六條第一項第一款之規定提起再審之訴，洵屬
            有據。又本案除依前述理由提起再審之訴外，仍依得提起再審之事由，
            再詳述第二審確定判決及再審判決不利再審原告部分之再審原因如下：
            １、本案第二審判決將第一審有利於再審原告之本訴部分判決廢棄，並
                駁回再審原告所提再審之訴，其理由無非以「再審原告主張再審被
                告因借款所簽發與之一百萬元支票，與再審原告匯款之時間相去甚
                遠，與一般社會上金錢借貸之習慣，多會於交付金錢之同時，由貸
                與人簽立借據或其他債權憑證，並隨即計息之情形有間，再審原告
                未能證明其與再審被告間就金錢借貸之法律關係以互為意思表示一
                致，其間難認有借貸契約存在，是再審原告基於金錢借貸之法律關
                係，訴請再審被告給付一百萬元之本息尚嫌無據等情」，且鈞院亦
                以「法院據雙方當事人之主張、提出之證據，於調查、辯論後依職
                權所為裁量之結果，屬於事實審取捨證據、認定事實之範圍，此項
                職權之行使，並無違法不當之處，即與適用法規是否錯誤有別，縱
                原確定判決就再審原告及其妻陳美鳳從未自認之事實誤以為該二人
                有自認，但不足以影響原確定判決之認定云云」而駁回再審原告主
                張原確定判決適用法規顯有錯誤之部分，復依民法第四百七十四條
                第一項定有明文：稱消費借貸者，謂當事人一方移轉金錢或其他代
                替物之所有權於他方，而約定他方以種類、品質、數量相同之物返
                還之契約，是所謂「金錢消費借貸」，乃借用人與貸與人間之契約
                關係，當事人主張有金錢借貸關係存在者，自須就其發生借貸意思
                表示互相一致負舉證責任，若僅證明有金錢之交付，而未能證明借
                貸意思表示互相一致者，尚不能即認為其間有金錢借貸法律關係之
                存在，此迭據最高法院闡釋甚明。惟本件兩造不爭執之事實如下：
                Ａ、再審原告確匯款三筆共計一百三十萬元給再審被告。Ｂ、再審
　　　　　　　　被告因債務清償五十萬元後，再審原告截至目前尚持有再審被告簽
　　　　　　　　發面額一百萬元支票（到期日八十三年七月十六日）。Ｃ、再審被
　　　　　　　　告亦自認曾簽發付息支票給再審原告。按民法第一百五十三條第一
　　　　　　　　項規定：「當事人互相表示意思一致者，無論其為明示或默示者，
　　　　　　　　契約即為成立」，及二七年上字第三二四０號解釋：「消費借貸契
　　　　　　　　約之訂立，法律上並無應以書面為之之規定，民法第三條第一項所
　　　　　　　　謂依法律之規定有使用文字之必要者，即不包含消費借貸契約之訂
　　　　　　　　立在內」，因此再審原告於八十一年二月十四日、八十一年十月十
　　　　　　　　三日、八十二年十一月三日匯款共計一百三十萬元給再審被告，蓋
　　　　　　　　再審原告當時確係透過證人陳美鳳所言：可借錢給其老闆（即再審
　　　　　　　　被告），他可以給我們利息；所以再審被告告知匯款帳戶，由再審
　　　　　　　　原告匯款給再審被告，再審被告收受是項金錢並無表示反對之意，
　　　　　　　　而後，再審被告亦自認利息之計算方式為每萬元日息八分利，且對
　　　　　　　　於現金給付利息或開票支付利息一事亦不爭執，其金錢借貸並以支
　　　　　　　　付利息作為報償之意思表示尚趨於一致，且再審原告以其資金流向
　　　　　　　　作為金錢交付之事實堪稱明確，依目前洗錢防制法及金融調查，均
　　　　　　　　以其資金流向作為調查事實之重要依據，再參酌當事人立約當時意
　　　　　　　　思表示，如上所述其契約成立要件與生效要件均無一欠缺。
            ２、再者，主張契約關係之存在者，雖不能證明其契約締結之事實，但
                依契約履行之事實，足以推定其契約關係之存在時，自不容契約當
                事人無端否認（二十一年上字第三０四六號判例參照）。再審被告
                自始以「代訴外人莊耀輝清償再審原告者」、「伊僅提供伊之帳戶
                供再審原告使用，轉由訴外人莊耀輝生息云云」；又依經驗法則，
                再審被告何以甘願代莊耀輝清償債務，其於八十三、四年間已被莊
                耀輝倒債，再因此增加債務實無道理才對。故此當事人主張有利於
                己之事實，就其事實有舉證之責任，民事訴訟法第二百七十七條定
                有明文。再審被告終無提出將再審原告所電匯款項如何交予訴外人
                莊耀輝負舉證之責，甚或由訴外人莊耀輝為其作證，反觀再審原告
                將金錢之交付及利息係由再審被告支付之事實已負舉證之責，法院
                審理事實並未遵守舉證責任分配原則，即有消極不適用法規顯然影
                響裁判者。
            ３、鈞院略以：「．．．本院質之被上訴人及證人陳美鳳，亦不諱言其
                所得之利息，曾有以莊耀輝夫婦名義之支票支付利息之情事。」、
                「．．．縱原確定判決就再審原告及其妻陳美鳳從未自認之事實誤
                以為該二人有自認，但不足以影響原確定判決之認定，亦與民事訴
                訟法第四百九十六條第一項第一款規定之再審理由無涉」。惟法院
                為判決時，應斟酌全辯論意旨及調查證據之結果，本於證據法則依
                自由心證判斷事實，當事人既已自認之事實，甚至當事人未主張之
                事實，法院應依事實判斷而判決。然而法院因認再審原告所持再審
                理由僅為指摘法院取捨證據及認定事實之職權行使，難認有理由，
                更以民事訴訟法第四百九十六條第一項第一款所謂適用法規顯有錯
                誤．．．而言，並不包括漏未斟酌證據及認定事實錯誤之情形在內
                致駁回再審原告所持理由。按法院依自由心證判斷事實之真偽，不
                得違背論理及經驗法則，得心證之理由，應記明於判決，民事訴訟
                法第二百二十二條第一項、第三項、第四項定有明文。若法院於判
                決理由中可記載略以：「．．．縱原確定判決就再審原告及其妻陳
                美鳳從未自認之事實誤以為該二人有自認，但不足以影響原確定判
                決之認定」等語，則已明顯違背上述民事訴訟法第二百二十二條第
                一項、第三項、第四項之規定。
            ４、再按民法第四七七條條文所示：「利息或其他報償，應於契約所定
                期限支付之．．．」，再審原告及證人陳美鳳均於庭訊中說明，再
                審被告交付借貸利息，起初因金額不大，係以現金支付，後來始簽
                發其個人支票兌付，作為金錢借貸之報償，再審被告於第一審出庭
                證詞已自承利息支付或現金或支票均有之（參閱八十七年十月二十
                一日出庭辯論詞）。因此，鈞院誤以再審原告交付金錢予再審被告
                時，並未隨時計息之情形明顯有誤，而為不利於再審原告之認定，
                原確定判決認定事實不但有錯誤，也有重要證據漏未斟酌之違法。
            ５、次按民法第九十五條第一項「非對話而為意思表示者，其意思表示
                ，以通知達到相對人時，發生效力．．．」，所謂達到，係指意思
                表示已進入相對人之支配範圍，置於相對人可以瞭解之狀態而言；
                且「表意人無欲為其意思表示所拘束之意，而為意思表示者，其意
                思表示，不因之無效。但其情形為相對人所明知者，不在此限。」
                ，民法第八十六條定有明文；又依八十六年度台上字第二七五六判
                決所示：「解釋意思表示，應探求當事人之真意，不得拘泥於所用
                之辭句，為民法第九十八條所明定。又解釋契約，應斟酌立約當時
                之情形，即一切證據資料以為斷定之標準，庶不失契約之真意」。
                再審被告所提主張及法院採認之證據資料，均為金錢借貸之後的認
                定，而再審被告接受再審原告所匯款項，當時並未向再審原告表達
                拒絕接受之意思，況且再審被告亦交付金錢借貸之利息作為報償，
                其立約當時之互相借貸意思表示趨於一致堪稱明確。又再審被告所
                主張其接受匯款金額僅係代收代付性質，並非借貸關係。惟查表意
                人（再審被告）無欲為意思表示所拘束之意，並未於收受匯款當時
                立即向再審原告表達相反之意思表示，而再審原告所匯款項已達再
                審被告之支配範圍，再審被告除按期交付利息外，亦開立一百萬元
                支票作為債權憑證，再審被告並非至愚，孰不知票據係無因證券，
                發票人當無條件支付予執票人票載金額，且再審被告從未交代所接
                受之款項，其資金流向是否真正全數轉付予訴外人莊耀輝處，以其
                資金來源與資金去向相互勾稽再審被告所言是否屬實。據此，鈞院
                對此重要依據並未詳加調查，不若本案一審法院主動調查乙○○（
                再審被告）在第一銀行中港分行支存帳戶於八十三年、八十四年間
                曾有五次退補紀錄（參閱八十八年三月十九日中院貴民儀八十七訴
                一八四九字第一九一八五號函），再審被告當時之經濟情形確曾拮
                据，倘當時再審原告不因同情，逕予提示支票兌付，再審被告將有
                票據拒絕往來之虞。另依票據法第二十二條第一項條文所列：「票
                據上之權利．．．對支票發票人自發票日起算，一年間不行使，因
                時效而消滅。」，及第四項條文所列：「票據上之債權，雖依本法
                因時效或手續之欠缺而消滅，執票人對於發票人或承兌人，於其所
                受利益之限度，得請求償還」；又七十五年度台上字第一六五二號
                判決：「消滅時效之效果，僅係債務人取得拒絕給付之抗辯權，原
                來之權利並未消滅。」，再據六十七年六月六日第六次民事庭庭推
                總會議決議（二）意旨：「支票發票人票據債務之成立，應以發票
                人交付支票於受款人完成發票行為之時日為準，至支票所載發票日
                期，僅係行使票據債權之限制，不能認係票據債務成立之時期」。
                因此，鈞院採認「再審原告主張再審被告因借款所簽與之一百萬元
                支票，與再審原告匯款之時間相去甚遠．．．」之理由顯然違背民
                法第一條開宗明義之違法。
            ６、依民法第一條：「民事，法律未規定者，依習慣，無習慣者，依法
                理。」，法律並無明文規定金錢借貸須以簽立書面借據為要件，若
                依一般社會上借貸習慣，亦有口頭承諾借貸意思表示之情形，尚難
                以偏蓋全而論斷以其信用作為口頭承諾不足採信，況依法理而言，
                簽發支票以本地實際交易情形而論，支票發票日固為見票即付，但
                發票日或為三個月、六個月甚或一年以上到期者皆有之，且尚有因
                票據期限屆期，以換票（技術性退票，再換票）方式或直接更改發
                票（到期）日者，此乃社會多數人所承認之實務。故而，鈞院「以
                再審原告主張再審被告因借款所簽與之一百萬元支票，與再審原告
                匯款之時間相去甚遠，與一般社會上當事人間直接金錢借貸之習慣
                多會於交付金錢之同時，由貸與人簽立借據或其他債權憑證，並隨
                即計息之情形有間，再審原告未能證明其與再審被告間就金錢借貸
                之法律關係以互為意思表示一致，期間難認有借貸契約存在。」，
                該確定判決所採認理由顯然與上述法條明顯違背，除確定判決適用
                法規顯有錯誤外，尚有消極不適用法規，而影響判決者之疑慮（釋
                字第一七七號解釋）。綜上所陳，原確定判決積極（或消極）未適
                用法規及最高法院判例，屬適用法規顯有錯誤之範圍相當明顯，而
                法院根據事實審取捨證據既有錯誤，如就足以影響判決之重要證物
                ，漏未斟酌者，已符合民事訴訟法第四百九十七條規定之再審理由
                。因此，再審原告依據民事訴訟法第四百九十六條第一項第一款及
                同法第四百九十七條規定之再審事由提起再審之訴，尚非全屬無據
                。
    （三）、本件確定判決略以：再審被告所提八十八年七月七日電話譯文中的對話
            內容，而認再審被告所主張係證人陳美鳳委其處理金錢，將再審原告所
            匯之款項轉由訴外人莊耀輝生息之實，尚非全屬無據（見第二審確定判
            決第十八頁）。惟：
            １、上開電話譯文所記錄之時間及地點為東毓油壓公司（證人陳美鳳曾
                經任職於此），當事人為乙○○及陳美鳳，然依附呈陳美鳳勞工保
                險卡之資料顯示，陳美鳳任職於東毓油壓公司期間為八十七年五月
                十三日至八十七年七月十五日，與該電話譯文所記載之日期八十八
                年七月七日明顯不相吻合。蓋當事人提出之私文書必須真正而無瑕
                疵者，始有訴訟法之形式的證據力，此形式的證據力具備後，法院
                就其中之記載調查其是否與系爭事項有關，始有實質的證據力可言
                ；又當事人主張有利於己之事實者，就其事實有舉證責任，又私文
                書應由舉證人證其為真正，經查被上訴人所提出之債權轉讓同意書
                ，上訴人否認其真正並否認有債權讓與之事實，則依舉證責任分配
                之原則，自應由被上訴人負舉證責任，乃原審未命被上訴人舉證，
                率認上揭債權轉讓同意書為真正並進而為上訴人不利之判決，於法
                已有未合（八十九年台上字第二八０號著有判例可資參照）。據此
                ，再審原告前於八十九年五月二日辯論要旨答辯狀中否認該電話譯
                文為真正，證人陳美鳳亦於八十九年七月十八日證詞，該電話譯文
                內容僅為配合答覆，並未肯定答覆，法院就該電話錄音並未當庭呈
                現予當事人驗證其電話錄音為真正及電話譯文有無摘錄情形之調查
                ，逕認定「證人陳美鳳亦不諱言確於電話中與上訴人為上開之對話
                」、「證人陳美鳳不惟為否認應由莊耀輝負責償還」。
            ２、依上所陳，法院根據事實審取捨證據既有錯誤，如就足以影響判決
                之重要證物，漏未斟酌者，已符合民事訴訟法第四百九十七條規定
                之再審理由，再審原告乃依民事訴訟法第四百九十七條規定「依第
                四百六十六條不得上訴於第三審法院之事件，除前條規定外，其經
                第二審確定之判決，如就足以影響於判決之重要證物，漏未斟酌者
                ，亦得提起再審之訴。」提起再審之訴，洵屬有據。此外，觀諸該
                電話譯文內容：除括號（）註記外，舉凡莊耀仲的嫂嫂、莊耀仲的
                兄長，所指何人？尚無所悉；若真曾有電話交談，則還原交談內容
                中並無「訴外人莊耀輝」之名詞，則何來「證人陳美鳳不惟未否認
                應由莊耀輝負責償還」？在此併予敘明。
        （四）、另參閱再審判決理由第十八頁：原確定判決第二審依再審被告提出
                之正鈺公司銀行存摺與傳票、再審被告銀行存摺與傳票、再審被告
                銀行存摺、臺中市第九信用合作社匯款單、陳美鳳於八十三年十二
                月二日信函支付命令異議狀、聲請命限期起訴狀、莊耀輝支票互助
                會名單、莊耀輝倒債支票明細表、再審被告收取互助會支票明細表
                及換回作廢支票等證物，並參酌證人陳壹郎在前訴訟程序第一、二
                審之證詞。依前述所示，鈞院將其作為屬於事實審取捨證據，認定
                事實之範圍，而認再審被告所主張係證人陳美鳳委其處理金錢，將
                再審原告所匯款項轉由訴外人莊耀輝生息之實，尚非全屬無據。惟
                ：
                １、除證人陳壹郎部分容後說明外，上述證物，與本案再審原告當
                    時借款與再審被告賺取利息，依其金錢交付，並互為意思表示
                    一致無涉，再審被告所提示之文件，均與本案無關，果如該文
                    件所做「推知」之認定，則依八十七年台上字第一六一一號判
                    例略以：．．．惟該「足以推知」之得心證理由，如不記明於
                    判決，自難謂無民事訴訟法第四百六十九條第六款所定判決不
                    備理由之違法。
                ２、又據證人陳壹郎在前訴訟程序第一、二審之證詞及再審被告委
                    任律師所言：「因陳美鳳為再審原告之妻，且再審原告主張係
                    經由其『借款』與再審被告，是證人陳壹郎親聽陳美鳳之言，
                    亦應能足證本件有無借貸關係之相關事實，自不待言。」（參
                    閱九十一年一月三日民事再審判決文中，再審被告陳述理由部
                    分，見第十一頁），則依十九年上字第二一六五號判例：民事
                    訴訟事件，當事人曾為不利於己之自認，法院自可無庸別予調
                    查證據，及依據其自承以為裁判，如合法代理人在訴訟上代為
                    自認，亦與自身所為者同。又八十七年台上字第一二九０號判
                    例，當事人先為不利於己之陳述，對造對之加以援用時，亦能
                    有效成立自認。因此，「再審原告主張係經由其『借款』與再
                    審被告，是證人陳壹郎親聽陳美鳳之言」，概無「陳美鳳是透
                    過乙○○借錢給莊耀輝」之證據，鈞院顯無理由捨棄有利於再
                    審原告之自認，而就矛盾之證詞。再者，鈞院逕認證人陳壹郎
                    或因相隔七年之久，記憶容有淡薄之處或作證心情緊張或口才
                    拙劣而有口誤之瑕疵，然而，既因相隔七年之久記憶容有淡薄
                    ，則其淡薄之記憶是否錯誤，不無疑慮，且依一般經驗法則而
                    言，時隔越久，其記憶自愈模糊，以其模糊記憶作為裁判依據
                    ，其裁判品質，則實堪慮。又以陳壹郎已出庭作證四次，仍會
                    作證心情緊張而有口誤之瑕疵，竟回答「是借給乙○○．．．
                    後改稱透過乙○○轉給莊耀輝．．．」，法院對事實審取捨證
                    據以其「淡薄」之記憶、口誤之「瑕疵」而以終不掩其足證明
                    「陳美鳳是透過乙○○借錢給莊耀輝」之認定事實而為論斷，
                    更捨棄當事人曾為不利於己之自認，實難謂有妥適之處。故而
                    法院為判決時，應斟酌全辯論意旨及調查證據之結果，依自由
                    心證判斷事實之真偽不得違背論理及經驗法則。得自由心證之
                    理由，應記明於判決，民事訴訟法第二百二十二條第一項前段
                    、第三、四項定有明文。
                ３、再據證人陳壹郎於八十八年八月十一日出庭證言略以：「．．
                    ．有聽到他在電話中將錢透過乙○○轉介給莊耀輝，這是八十
                    二年六、七、八月間聽到的，有聽到過好幾次這種電話內容，
                    至於借多少錢以及利息有多少我不知道。」，根據再審原告匯
                    款資料係發生在八十一年二月十四日、八十一年十月十三日、
                    八十二年十一月三日，再審原告質之以其聽得並未眼見之時間
                    ，相距再審原告匯款與再審被告之時間互有落差實難契合，縱
                    有臆測之能耐，卻難有通天之本領。況且，「有聽到他在電話
                    中將錢透過乙○○轉借給莊耀輝。尤有甚者，旁人電話交談內
                    容都不知道，卻只知道．．．有聽到他在電話中將錢透過陳敏
                    雄轉給莊耀輝，設若以其不相當時日聽聞甲將不利於乙，即能
                    推知於不相當時日前後係乙被甲所不利耳．．．可見證人陳壹
                    郎所言聽聞之詞，實有可議之處。是以，鈞院不查在前程序事
                    實審之言詞辯論終結前業已存在而未經斟酌之證據，如經斟酌
                    可受較有利益之裁判。
                ４、誠如所述，第二審確定判決及再審之訴駁回為不利於再審原告
                    之認定，原確定判決即有消極不適用法規顯然影響裁判者，足
                    以影響於裁判之重要證物，漏未斟酌之違法，及前訴訟程序中
　　　　　　　　　　已存在之證物，發現未經斟酌，且如今斟酌可受較有利益之裁
　　　　　　　　　　判等再審理由，再審原告自得依民事訴訟法第四百九十六條第
　　　　　　　　　　一項第一、十三款及同法第四百九十七條之規定提起再審。
乙、再審被告方面：
    本件未經言詞辯論，再審被告亦未提出書狀作何聲明或陳述。
丙、本院依職權調閱本院八十八年度上字第四六二號、本院九十年度再易字第一號、
    本院九十一年度再易字第一三號民事判決。
      理　　　由
一、按有左列各款情形之一者，得以再審之訴對於確定終局判決聲明不服。但當事人
    已依上訴主張其事由或知其事由而不為主張者，不在此限：（一）適用法規顯有
    錯誤者。（十三）當事人發見未經斟酌之證物或得使用該證物者，但以如經斟酌
    可受較有利益之裁判者為限，民事訴訟法四百九十六條一項第一款、第十三款定
    有明文；次按依第四百六十六條不得上訴於第三審法院之事件，除前條規定外，
    其經第二審確定之判決，如就足影響於判決之重要證物，漏未斟酌者，亦得提起
    再審之訴，同法第四百九十七條亦規定甚明。又再審之訴顯無再審理由者，得不
    經言詞辯論，以判決駁回之，同法第五百零二條第二項亦著有明定。
二、本件再審原告對於本院九十一年度再易字第一三號確定判決，以上開事由提起本
    件再審之訴，然查：
    （一）、按民事訴訟法第四百九十六條第一項第一款所謂適用法規顯有錯誤，係
            指確定判決所適用之法規，顯然不合於法律規定，或與司法院現尚有效
            及大法官會議之解釋，或本院尚有效之判例，顯然違反者而言，並不包
            括漏未斟酌證據及認定事實錯誤之情形在內，最高法院六十年度台再字
            第一七０號、六十三年度台上字第八八０號著有判例足資參照。查本院
            八十八年度上字第四六二號民事判決理由欄已載明證人陳美鳳於本院審
            理時不諱言其確於電話中與再審被告為該電話譯文之對話，嗣本院於九
            十一年度再易字第一三號民事判決理由欄亦記載上開資料均經當事人於
            第一審及本案確定判決、前再審均予以主張且經歷審予以調查審酌等語
            ，此有本院依職權調閱本院八十八年度上字第四六二號、本院九十一年
            度再易字第一三號民事判決在卷可憑，再審原告誤以為本院再審確定判
            決未於判決理由項下記載其意見，顯無理由；次查本院九十年度再易字
            第一號民事判決理由載明：「原確定判決第二審依再審被告提出之正鈺
            興公司銀行存摺與傳票、再審被告銀行存摺、台中市第九信用合作社匯
            款單、陳美鳳於八十三年十二月二日信函、支付命令異議狀、聲請命限
            時起訴狀、莊耀輝支票互助會名單、莊耀輝倒債支票明細表、再審被告
            收取互助會支票明細表及換回作廢支票等證物，並參酌證人陳壹郎在前
            訴訟程序第一、二審之證詞，及再審被告二次與陳美鳳在電話中談及向
            莊耀輝索債之情形，認再審被告所主張係證人陳美鳳委其處理金錢，將
            再審原告所之款項轉由訴外人莊耀輝生息之實，尚非全屬無據。並認
            再審原告主張再審被告因借款所簽與之一百萬元支票，與再審原告匯款
            之時間相去甚遠，與一般社會上當事人間直接金錢借貸之習慣，多會於
            交付金錢之同時，由貸與人簽立借據或其他債權憑證，並隨即計息之情
            形有間，再審原告未能證明其與再審被告間就金錢借貸之法律關係已互
            為意思表示一致，其間即難認有借貸契約存在，是再審原告基於金錢借
            貸之法律關係，訴請再審被告給付一百萬元之本息尚嫌無據等情，此乃
            法院據雙方當事人之主張、提出之證據，於調查、辯論後依職權所為裁
            量之結果，屬於事實審取捨證據、認定事實之範圍，此項職權之行使，
            並無違法不當之處，即與適用法規是否錯誤有別，縱原確定判決就再審
            原告及其妻陳美鳳從未自認之事實誤以為該二人有自認，但不足以影響
            原確定判決之認定，亦與民事訴訟法第四百九十六條第一項第一款規定
            之再審理由無涉。再審意旨主張原確定判決適用法規顯有錯誤之部分，
            僅係對前訴訟程序事實審取捨證據及認定事實之職權行使為指摘，難認
            為有理由。」，而本院九十一年度再易字第一三號民事判決理由亦記載
            ：「上開資料均經當事人於第一審及本案確定判決、前再審均予以主張
            且經歷審予以調查審酌，再審原告誤以未經主張，而指摘再審確定判決
            違法，顯無理由。」等情，亦有本院依職權調閱本院九十年度再易字第
            一號、本院九十一年度再易字第一三號民事判決存卷可參，再審原告以
            本院再審確定判決有消極不適用法規之違法，自有未合。
    （二）、民事訴訟法第四百九十六條第一項第十三款規定「當事人發見未經斟酌
            之證物或得使用該證物者」，雖亦為再審事由，但所謂當事人發見未經
　　　　　　斟酌之證物或得使用該證物，係指前訴訟程序事實審之言詞辯論終結前
　　　　　　已存在之證物，因當事人不知有此致未經斟酌，現始知之，或雖知有此
　　　　　　而不能使用，現始得使用者而言，最高法院二十九年度上字第一００五
　　　　　　號、三十二年度上字第一二四七號著有判例要旨足供參照。再審原告並
　　　　　　未於再審書狀敘明有何證物，係指前訴訟程序事實審之言詞辯論終結前
　　　　　　已存在之證物，因當事人不知有此致未經斟酌，現始知之，或雖知有此
　　　　　　而不能使用，現始得使用者，是再審原告徒引民事訴訟法第四百九十六
　　　　　　條第一項第十三款之規定而為再審理由，揆諸上述說明，自有未合。
    （三）、按對於第二審確定終局裁判，如就足影響於判決之重要證物漏未斟酌者
            ，固得依民事訴訟法第四百九十七條規定，提起再審之訴。惟查本件再
            審原告所稱本院再審確定判決所漏未斟酌之重要證據，或屬於事實審取
            捨證據、認定事實之範圍，或於本院原確定判決，或本院再審確定判決
            之理由欄均已詳載於判決書理由欄內，則再審原告主張原確定判決就上
            開重要證物漏未斟酌等語，自非實在，為無可取。
三、綜合上述，本件再審原告依民事訴訟法第四百九十六條第一項第一款、第十三款
    及第四百九十七條之規定，提起本件再審之訴，為顯無理由，爰不經言詞辯論逕
    以判決駁回之。
四、本件事證已臻明確，再審原告其餘攻擊防禦方法及舉證，無庸逐一論列，併此敘
    明。
五、據上論結，本件再審之訴為顯無理由，爰依民事訴訟法第五百零五條、第五百零
    二條第二項、第七十八條判決如主文。
中　　　華　　　民　　　國　　九十一　　年　　　七　　　月　　 十五　　 日
~B1民事第一庭審判長法　官　林陳松
~B2　　　　　　　　法　官　王重吉
~B3　　　　　　　　法　官　李寶堂
右為正本係照原本作成。
不得上訴。
~B 　 　　　　　　書記官　廖次芬
中　　　華　　　民　　　國　　九十一　　年　　　七　　　月　　 十五　　 日
                                                                        Ｂ
